【裁判字號】    97,訴,5426
【裁判日期】    980211
【裁判案由】    拆屋還地
【裁判全文】
臺灣臺北地方法院民事判決              97年度訴字第5426號
原      告  乙○○
                        4
訴訟代理人  丁俊文律師
複代理人    丙○○
被      告  甲○○
上列當事人間拆屋還地等事件，本院於民國98年1月19日言詞辯
論終結，判決如下：
    主  文
被告應將坐落臺北市○○區○○段四小段五０九之二地號土地上
，如附圖所示Ａ部分、面積29平方公尺之地上物拆除，將土地返
還予原告。
被告應自民國九十三年十二月二日起至民國九十五年十二月三十
一日止，按日給付原告新台幣壹佰參拾陸元，及自民國九十六年
一月一日起至被告返還土地之日止，按日給付原告新台幣壹佰參
拾貳元。
原告其餘之訴駁回。
訴訟費用由被告負擔十分之九，餘由原告負擔。
本判決第一項於原告以新台幣柒拾陸萬陸仟元為被告供擔保後，
得假執行，但被告如以新台幣貳佰貳拾玖萬伍仟參佰壹拾元為原
告預供擔保，得免為假執行。
本判決第二項於原告按日以新台幣肆拾伍元為被告供擔保後，得
假執行，但被告就民國九十五年十二月三十一日以前應給付金額
部分，如按日以新台幣壹佰參拾陸元，就民國九十六年一月一日
後應給付金額部分，如按日以新台幣壹佰參拾貳元，為原告預供
擔保，得免為假執行。
原告其餘假執行之聲請駁回。
    事實及理由
壹、程序方面：
一、被告經合法通知，未於最後言詞辯論期日到場，核無民事訴
    訟法第386條各款之情形，爰依原告之聲請，由其一造辯論
    判決。
二、按訴狀送達後，原告不得將原訴變更或追加他訴，但擴張或
    減縮應受判決事項之聲明者，不在此限，民事訴訟法第255
    條第1項第3款定有明文。查原告於提起本件訴訟時，原聲明
    被告應將其所有門牌號碼臺北市○○區○○街308號建物占
    用原告所有坐落臺北市○○區○○段4小段509-2地號土地部
    分面積25.79平方公尺之地上物拆除，將土地返還原告，並
    按日給付原告損害金新台幣（下同）629元，嗣依臺北市大
    安地政事務所測量結果，變更請求內容如聲明，僅單純擴張
    應受判決事項之聲明，揆諸前開說明，應認原告所為訴之變
    更係屬合法，合先敘明。
貳、實體方面：
一、本件原告主張：伊於民國93年12月2日取得坐落臺北市○○
    區○○段4小段509-2地號土地（下稱系爭土地）之所有權，
    而被告所有門牌號碼臺北市○○區○○街308號建物（下稱
    系爭建物）無權占用系爭土地如附圖所示A部分，面積達29
    平方公尺，伊因此受有相當於租金之損害，伊為維護所有權
    人權益，爰依民法第767條所有物返還請求權及民法第179條
    不當得利之規定，請求被告應將系爭建物拆除，將土地返還
    原告，並依土地法第97絛第1項、同法第105條規定，按日給
    付伊以系爭土地公告現值年息10％計算之相當於租金之不當
    得利，並聲明：(一)被告應將坐落臺北市○○區○○段4小段
    509-2地號土地上，如附圖所示Ａ部分、面積29平方公尺之
    地上物拆除，將土地返還予原告，(二)被告應自93年12月2日
    起至返還土地之日止，按日給付原告629元，(三)併陳明願供
    擔保，請准宣告假執行。
二、被告雖未於最後言詞辯論期日到場，惟據其之前提出書狀及
    到庭陳述略以：系爭土地原登記為臺北市大安區○○○段10
    22地號，乃訴外人李龜、李坤井、李黎國、李清潭所有，前
    於46年6月1日出租第三人孫德英，嗣出售訴外人趙家焯，並
    輾轉為原告取得，而被告所有系爭建物乃被告之夫張德鈞於
    69年7月8日向訴外人徐仕文購買取得，徐仕文則係輾轉受讓
    自訴外人莊禮庚、孫德英，故依民法第426條之1規定，訴外
    人孫德英對系爭土地所有人之基地租賃契約，已經被告繼受
    ，被告自非無權占用系爭土地，亦無不當得利情事。且被告
    占用系爭土地已逾52年，原告買受系爭土地時明知被告占用
    事實，兩造間租賃契約又未經依法終止，原告請求並無理由
    等語置辯，並聲明：原告之訴及假執行之聲請均駁回，如受
    不利判決，願供擔保請准宣告免為假執行。
三、原告主張坐落臺北市○○區○○段4小段509-2地號土地為伊
    所有，被告所有門牌號碼臺北市○○區○○街308號建物占
    用伊所有系爭土地如附圖所示A部分、面積29平方公尺等情
    ，業據原告提出土地登記謄本、現場照片及被告提出建築改
    良物買賣所有權移轉契約書（見本院卷5頁、第6頁、第28頁
    ）等件為證，並經本院依職權於97年11月13日會同兩造至現
    場履勘，及囑託臺北市大安地政事務所派員會同測量，制有
    勘驗筆錄及複丈成果圖在卷可憑（見本院卷第75頁、第78
    頁），且為兩造所不爭執，堪信為真實。
四、按當事人主張有利於己之事實者，就其事實有舉證之責任，
    民事訴訟法第277條前段定有明文。次按所有人對於無權占
    有或侵奪其所有物者，得請求返還之，民法第767條前段定
    有明文。又以無權占有為原因，請求返還土地者，占有人對
    土地所有權存在之事實無爭執，而僅以非無權占有為抗辯者
    ，土地所有權人對其土地被無權占有之事實無舉證責任，占
    有人自應就其取得占有係有正當權源之事實證明之（最高法
    院85年度台上字第1120號判決意旨參照）。本件兩造既不爭
    執系爭土地為原告所有，被告抗辯其占用系爭土地有合法權
    源，自應由被告就其占有系爭土地之合法權源負舉證之責。
    被告就此固提出系爭土地於36年至57年間土地登記簿謄本、
    訴外人李龜、李坤井、李黎國、李清潭與訴外人孫德英間土
    地租用契約書及訴外人張德鈞與徐仕文及孫德英與莊禮庚間
    建築改良物買賣所有權移轉契約書等為證（見本院卷第23至
    29頁），惟查，訴外人李龜、李坤井、李黎國、李清潭與訴
    外人孫德英所簽訂土地租用契約書記載租賃標的為臺北市○
    ○○段372地號土地，而該土地嗣於97年2月20日與臺北市○
    ○區○○段4小段493-1、493-2、495-1、495-2、496-7、49
    6-9、505、506、509-3、509-4、512-3等地號之土地合併為
    重測後臺北市○○區○○段4小段504地號土地，亦有被告提
    出土地登記簿謄本存卷可佐（見本院卷第89、90頁），是依
    被告提出上開土地租用契約書記載，尚難認為訴外人孫德英
    確有向系爭土地所有人承租系爭土地而為系爭土地之承租人
    。又依被告提出建築改良物買賣所有權移轉契約書記載，訴
    外人莊禮庚前於59年間向訴外人孫德英購買，及被告之夫張
    德鈞於69年間向訴外人徐仕文購買之建物門牌號碼固均為「
    臺北市○○區○○街308號」，然依該等契約書記載，前者
    建物坐落基地為「大安區23番地」，後者建物坐落基地則為
    「臺北市○○○段372地號」土地，但系爭土地於59年間已
    經編訂地號為臺北市○○區○○段4小段509地號，亦有本院
    依職權調閱系爭土地自46年至69年土地登記簿謄本存卷可參
    （見本院卷第38至54頁），則訴外人莊禮庚向訴外人孫德英
    及訴外人張德鈞向訴外人徐仕文所購買者是否即為系爭建物
    ，即有未明，況訴外人徐仕文係依據何法律關係取得上揭門
    牌號碼「臺北市○○區○○街308號」之建物，繼而出售予
    被告之夫張德鈞，亦未見被告提出證據說明之，是依被告提
    出上開書證，亦難認為被告抗辯其夫張德鈞係輾轉自徐仕文
    、莊禮庚及孫德英處受讓系爭建物云云為可採。綜此，被告
    就其抗辯因繼受訴外人孫德英於系爭土地之基地租賃契約，
    依民法第426條之1規定，有占有使用系爭土地之合法使用權
    源乙節，既無可取，被告又未能提出其他證據證明其有何合
    法占用系爭土地之權源，從而，原告本於所有權人之地位，
    依據民法第767條規定，訴請被告將如主文所示之地上物拆
    除、將土地返還予原告，為有理由，應予准許。
五、再按無法律上原因而受利益，致他人受損害者，應返還其利
    益，民法第179條前段定有明文。而無權使用他人土地，可
    能獲得相當於租金之利益亦為社會通常之觀念（最高法院61
    年台上字第1695號判例參照）。本件被告既無權占有原告所
    有系爭土地如附圖所示A部分，已如前述，則其獲有相當於
    租金之利益，並致原告受有損害，應堪認定。被告且不爭執
    其於93年2月12日以前即已占用系爭土地等情，故原告依不
    當得利之法律關係，請求被告返還自93年12月2日起迄返還
    系爭土地之日止，占用系爭土地之相當於租金之不當得利，
    即非無據。又依土地法第105條準用第97條之規定，租用基
    地建築房屋之租金，以不超過土地及其建築物申報總價額年
    息10％為限，而所謂年息10％為限，乃指土地租金之最高限
    額而言，並非必須依照申報地價年息10％計算，尚須斟酌土
    地位置、鄰近地區工商繁榮程度、使用人利用土地之經濟價
    值、所受利益，彼等關係及社會感情等情事以為決定。查被
    告所有系爭建物占用系爭土地面積為29平方公尺，而系爭土
    地自93年1月起之申報地價為每平方公尺28,567元，自96年1
    月起之申報地價則為27,760元，有原告提出系爭土地地價謄
    本在卷可稽（見本院卷第65頁）。本院審酌系爭土地鄰近捷
    運麟光站，附近有大安國小、大安國中、芳和國中、和平高
    中等學校，距和平東路步行只需2至3分鐘，附近商家林立、
    交通便捷，被告且自承鄰近房價每坪售價45至55萬元之間，
    及被告現今將系爭建物閒置，僅用以堆放鏟子、水桶等工具
    等情，業據本院於97年11月13日赴現場勘驗明確，並有勘驗
    筆錄及原告提出現場照片（見本院卷第75頁、第6頁）附卷
    可按，另斟酌目前社會經濟狀況，認原告請求以當期公告現
    值之年息10％計算損害金，不僅與土地法第97條規定不合，
    且嫌過高，應以系爭土地申報總價額之年息6％計算為適當
    ，則原告得請求被告給付93年2月12日起至95年12月31日之
    損害金每日為136元（28,567元29㎡6％365＝136.18
    ，元以下四捨五入），自96年1月1日起至被告返還系爭土地
    之日止之損害金則為每日132元（27,760元29㎡6％
    365＝132.34元，元以下四捨五入）。從而，原告請求被告
    給付自93年2月12日起至95年12月31日止之損害金每日136元
    ，自96年1月1日起至被告返還土地之日止之損害金每日132
    元之範圍內，為有理由，應予准許。逾此部分請求則無依據
    ，應予駁回。
六、綜上所述，原告據上事實，依所有物返還請求權、不當得利
    之法律關係，請求如主文第1項、第2項所示之內容，為有理
    由，應予准許，逾此部分請求，為無理由，應予駁回。又本
    件兩造均陳明願供擔保，聲請宣告假執行及免為假執行，就
    原告勝訴部分，核無不合，爰各酌定相當擔保金額准許之，
    至原告敗訴部分，其訴既經駁回，其假執行之聲請亦失所附
    麗，應併予駁回。
七、本件事證已臻明確，兩造其餘主張陳述及所提之證據，經本
    院審酌後，認均不足以影響本判決之結果，均毋庸一一論述
    ，附此敘明。
八、據上論結，原告之訴為一部有理由、一部無理由，依民事訴
    訟法第385條第1項前段、第79條但書、第390條第2項、第39
    2條第2項，判決如主文。
中    華    民    國    98    年    2     月    11    日
                  民事第三庭  法  官  管靜怡
以上正本係照原本作成。
如對本判決上訴，須於判決送達後20日內向本院提出上訴狀。
中    華    民    國    98    年    2     月    11    日
                              書記官  張婕妤


司法院資訊處製作；財團法人民間司法改革基金會備份。
